---
subtitle: "Seminario Experimental Inteligencia Artificial"
title: "Modelos estadísticos y LLMs"
author: "Aleksander Dietrichson, PhD"
date: 2026-08-31
format: revealjs
lang: es
theme: dark
editor: visual
---

```{r}
#| include: false
library(ggplot2)

knitr::opts_chunk$set(
  dev.args = list(bg = "transparent"),
  fig.height = 4,
  message = FALSE,
  warning = FALSE
)

theme_set(
  theme_minimal(base_size = 16) +
    theme(
      plot.background = element_rect(fill = "transparent", colour = NA),
      panel.background = element_rect(fill = "transparent", colour = NA),
      legend.background = element_rect(fill = "transparent", colour = NA),
      legend.key = element_rect(fill = "transparent", colour = NA),
      text = element_text(colour = "grey90"),
      axis.text = element_text(colour = "grey90"),
      panel.grid = element_line(colour = "grey35")
    )
)

CM <- 2.54
KG <- 0.45359237

mujeres <- data.frame(
  height = datasets::women$height * CM,
  weight = datasets::women$weight * KG
)

personas <- na.omit(modelr::heights[, c("height", "weight", "sex")])
personas <- data.frame(
  height = personas$height * CM,
  weight = personas$weight * KG,
  sex = personas$sex
)
set.seed(42)
personas <- personas[sample(nrow(personas), 300), ]
```

## Agenda de hoy

- Revisar PRs (en vivo)

- Modelos estadísticos y LLMs

## Un modelo predictivo

- Predecir el peso (kg) a partir de la altura (cm)

- Datos: `mujeres` (15 observaciones)

## Los datos

```{r}
#| echo: true
ggplot(mujeres, aes(height, weight)) +
  geom_point(colour = "blue", size = 3) +
  labs(x = "Altura (cm)", y = "Peso (kg)")
```

## El modelo

```{r}
#| echo: true
m <- lm(weight ~ height, data = mujeres)
coef(m)
```

## La recta ajustada

```{r}
#| echo: true
ggplot(mujeres, aes(height, weight)) +
  geom_point(size = 3, color="blue") +
  geom_line(aes(y = fitted(m)), colour = "red", linewidth = 1.2) +
  labs(x = "Altura (cm)", y = "Peso (kg)")
```

## Predicción

```{r}
#| echo: true
predict(m, newdata = data.frame(height = 165))
```

- Un parámetro de entrada, un número de salida

## Predicción

```{r}
#| echo: false
x0 <- 165
y0 <- unname(predict(m, newdata = data.frame(height = x0)))

ggplot(mujeres, aes(height, weight)) +
  geom_point(colour = "blue", size = 3) +
  geom_line(aes(y = fitted(m)), colour = "red", linewidth = 1.2) +
  annotate("segment", x = x0, xend = x0, y = -Inf, yend = y0,
           linetype = "dashed", linewidth = 0.9, colour = "orange") +
  annotate("segment", x = -Inf, xend = x0, y = y0, yend = y0,
           linetype = "dashed", linewidth = 0.9, colour = "orange") +
  annotate("point", x = x0, y = y0, size = 4, colour = "orange") +
  annotate("text", x = x0, y = -Inf, label = paste0(x0, " cm"),
           hjust = -0.2, vjust = -0.8, size = 6, colour = "orange") +
  annotate("text", x = -Inf, y = y0, label = paste0(round(y0, 1), " kg"),
           hjust = -0.2, vjust = -0.8, size = 6, colour = "orange") +
  labs(x = "Altura (cm)", y = "Peso (kg)")
```

## Dos parámetros

- Agregamos el sexo como segundo predictor

- Datos: `personas` (encuesta real, muestra de 300)

## El modelo de dos parámetros

```{r}
#| echo: true
m2 <- lm(weight ~ height + sex, data = personas)
coef(m2)
```

## Dos grupos

```{r}
#| echo: false
ggplot(personas, aes(height, weight, colour = sex)) +
  geom_point(alpha = 0.6) +
  geom_line(aes(y = fitted(m2)), linewidth = 1.2) +
  
  labs(x = "Altura (cm)", y = "Peso (kg)", colour = "Sexo")
```

## Predicciones

```{r}
#| echo: false
x1 <- 173
py <- unname(predict(m2, newdata = data.frame(height = x1,
                                              sex = c("male", "female"))))
cols <- c("red", "blue")

ggplot(personas, aes(height, weight, colour = sex)) +
  geom_point(alpha = 0.35) +
  geom_line(aes(y = fitted(m2)), linewidth = 1.2) +
  annotate("segment", x = x1, xend = x1, y = -Inf, yend = py[1],
           linetype = "dashed", linewidth = 0.9, colour = "orange") +
  annotate("segment", x = -Inf, xend = x1, y = py, yend = py,
           linetype = "dashed", linewidth = 0.9, colour = cols) +
  annotate("point", x = x1, y = py, size = 4, colour = cols) +
  annotate("text", x = x1, y = -Inf, label = paste0(x1, " cm"),
           hjust = -0.2, vjust = -0.8, size = 6, colour = "orange") +
  annotate("text", x = -Inf, y = py[1], label = paste0(round(py[1], 1), " kg"),
           hjust = -0.2, vjust = -0.6, size = 6, colour = cols[1]) +
  annotate("text", x = -Inf, y = py[2], label = paste0(round(py[2], 1), " kg"),
           hjust = -0.2, vjust = 1.5, size = 6, colour = cols[2]) +
  labs(x = "Altura (cm)", y = "Peso (kg)", colour = "Sexo")
```

## Predicciones

```{r}
#| echo: true
predict(m2, newdata = data.frame(height = 173,
                                 sex = c("male", "female")))
```

- Más parámetros, predicción más fina

## ¿Qué es un token?

- Del modelo estadístico al modelo de lenguaje

- Antes de predecir palabras hay que representarlas

## Ejemplo

::: {style="font-size: 8em; text-align: center; line-height: 1.1;"}
水
:::

## Un símbolo, muchos sonidos

- Mandarín: *shuǐ*

- Cantonés: *seoi²*

- Japonés: *mizu* / *sui*

- Mismo signo, mismo significado, sonidos distintos

## Significado, no sonido

- El alfabeto codifica sonido

- El ideograma codifica significado

- Los tokens de un LLM se parecen al ideograma

## Un token es un número

```{r}
#| echo: true
vocab <- c("agua", "fuego", "tierra", "aire")
setNames(seq_along(vocab), vocab)
```

- El id es la posición en el vocabulario

- El modelo no ve letras: ve números

## Predecir la próxima palabra

"El gato se subió al ..."

```{r}
#| echo: true
p <- c(techo = 0.55, arbol = 0.30, sillon = 0.10, teorema = 0.05)
set.seed(1)
sample(names(p), 1, prob = p)
```

## La distribución

```{r}
#| echo: true
ggplot(data.frame(palabra = names(p), prob = p),
       aes(palabra, prob)) +
  geom_col(fill = "blue") +
  labs(x = NULL, y = "Probabilidad")
```

## Multiples muestras

```{r}
#| echo: true
table(sample(names(p), 100, replace = TRUE, prob = p))
```

## Resumen

- La regresión predice un número a partir de parámetros

- El LLM predice una distribución sobre tokens

- Y después elige uno
